【裁判字號】    98,訴,111
【裁判日期】    980521
【裁判案由】    水污染防治法
【裁判全文】
高雄高等行政法院判決
                                       98年度訴字第111號
                              .
原      告  寶源事業有限公司
代  表  人  甲○○
被      告  台南縣政府
代  表  人  乙○○縣長
訴訟代理人  丁○○
            戊○○
            丙○○
上列當事人間水污染防治法事件，原告不服行政院環境保護署中
華民國98年1月6日環署訴字第0980001162號訴願決定，提起行政
訴訟，本院判決如下：
    主  文
原告之訴駁回。
訴訟費用由原告負擔。
  事實及理由
一、事實概要：
    緣原告於台南縣永康市○○里○○路101巷11號設廠從事金
    屬表面處理業，領有被告核發之水污染防治許可證（南縣環
    水許字第01588-00號），核准每日最大廢（污）水總排放量
    為20立方公尺，經被告所屬環境保護局（下稱台南縣環保局
    ）於民國97年7月11日16時10分至17時30分派員前往稽查，
    發現廢（污）水由廢水處理單元（調整池）溢流至廠外排水
    溝渠，經稽查人員於廢（污）水進入承受水體前採取水樣現
    場檢驗結果：氫離子濃度指數（PH）值為4.1，同時採取水
    樣送驗，檢驗結果：懸浮固體為71.7毫克／公升（mg/L）、
    化學需氧量為167毫克／公升（mg/L）及鋅為17.7毫克／公
    升（mg/L），皆未符合「放流水標準」所定限值（事業共同
    適用標準：氫離子濃度指數（PH）值6.0～9.0、鋅5.0毫克
    ／公升。電鍍業：懸浮固體30毫克／公升、化學需氧量100
    毫克／公升），核認違反水污染防治法第7條第1項、第18條
    暨水污染防治措施及檢測申報管理辦法（下稱申報管理辦法
    ）第52條第1項規定，案移被告從一重依同法第40條第1項暨
    「違反水污染防治法罰鍰額度裁罰準則」（下稱裁罰準則）
     規定裁處新台幣（下同）23萬元罰鍰，並限期於97年9月10
    日前改善完成。原告不服，提起訴願，遭決定駁回，遂就罰
    鍰部分，提起本件行政訴訟。
二、原告之主張略以：
（一）依被告97年7月21日送達原告之限期改善或補正通知書上
      記載如下：報告日期：97年7月17日，水質分析化驗內容
      ：排放廢水之銅金屬檢測值4.24mg/L，超過標準值3.0mg
      /L。要求限期於97年8月19日完成設置乙級專責人員，否
      則將依據違反水污染防治法相關規定處分等語。原告遂向
      提供原告原物料協力商要求將其所販賣原物料送交台灣SG
      S檢驗公司進行化驗。依其所化驗之數據，皆未化驗出銅
      離子。台南縣環保局又送交1份97年7月23日廢水檢驗報告
      （下稱第2次檢驗報告）。其水質檢驗數據中並無97年7月
      17日廢水檢驗報告（下稱第1次檢驗報告）中所陳述之銅
      金屬檢測值超過標準值。其水質所顯示出數據相差幾千倍
      。關於被告之第1次及第2次檢驗報告其採樣日期均為：97
      年7月11日，但其檢驗報告中所顯示之數據有部分之重金
      屬數據不同，如銅、鋅、鉛等分析濃度不同。故上開2份
      檢驗報告明顯未全部重新進行比對分析，故實令人質疑其
      每個分析環節之QA及QC皆有明顯瑕疵。
（二）本案於98年4月9日鈞院進行準備程序時，被告指派當時執
      行業務人員陳述如下：水質分析後重金屬所測出濃度與附
      件中所顯示出導電度數據有所差異（經驗值），日後才發
      現前一個水樣瓶可能受到污染，因此，其內部遂自行進行
      重覆分析，才知悉水質濃度差異近千倍等語。可知原告亦
      曾於97年7月17日向被告質疑系爭整體水樣都有受到污染
      ，希望被告能夠全部進行第2次分析，惟被告當時並未接
      受，且非常肯定其他水樣並受到污染，故毋須全部進行第
      2次分析，惟原告懷疑被告根本未重新化驗，僅係依其檢
      驗人員之經驗判定其第1次檢驗關於銅離子數值異常而自
      行更正而已。但常理而言一間有規模之實驗室，且經過行
      政院環境保護署（下稱環保署）檢驗核可之分析單位，依
      國家認定標準理應將全部水樣均進行分析，不應以經驗作
      業程序說明因非全部均受到污染，故毋須全部均重新分析
      ；同理原告亦可依照自己之經驗判斷，質疑系爭未進行第
      2次分析之水樣亦受到污染。所以，原告無法承認該檢測
      報告之正確性。
（三）原告因現場機械操作及人員疏失，而造成部分廢水經桶槽
      溢出廠外，當時原告公司已立即進行緊急處理，惟因被告
      稽查人員恰好進行現場查核因而發現，雖經過溝通仍進行
      現場取樣。惟又因被告之疏失，於第1次查核時竟開立兩
      張限期改善通知書，又因台南縣環保局之疏失，於第2次
      查核時，將該兩份改善通知書取回後，又重新開立1張限
      期通知書。此等因公務人員之疏失，何以竟全由人民承擔
      責任，顯有不公。原告非不承認無違章行為，僅認為在被
      告亦有疏失之情況下，實不應仍課以原告如此重之裁罰，
      故認應依環保署97年5月13日環署水字第0970033963A號令
      訂定發布之裁罰準則第2條附表污染源規模或類型（A）及
      不符合放流水標準排放或其他污染行為（B）第2款排放廢
      水之氫離子濃度等，將罰鍰降低至3萬元，始符公平云云
      ，聲明求為判決訴願決定及原處分關於處原告罰鍰23萬元
      部分均撤銷。
三、被告則以：
（一）原告從事金屬表面處理業，屬水污染防治法第2條第7款所
      稱之事業，經台南縣環保局於事實概要欄所述時、地派員
      稽查，稽查時發現原告之廠房後門地板有廢（污）水排放
      於地面水體，遂進入廠內勘查，發現該廢（污）水係從廢
      水處理單元（調勻池）溢流至原告廠外排水溝渠，經稽查
      人員於該廢（污）水流至廠外地面水體前（排水溝渠）採
      取水樣乙組送驗，檢驗結果未符合金屬表面處理業放流水
      標準（PH檢驗值4.1、標準值6～9；懸浮固體檢驗值71.7m
      g/L、標準值30mg/L；化學需氧量檢驗值167mg/L、標準值
      100mg/L；鋅檢驗值17.7mg/L、標準值5.0mg/L），已違反
      水污染防治法第7條第1項暨放流水標準第2條規定及同法
      第18條暨申報管理辦法第52條規定，乃從一重依同法第40
      條第1項暨裁罰準則第2條附表第1項規定處23萬元罰鍰，
      並限期於97年9月10日前改善完成。
（二）次查被告所屬「台南縣環境保護局環境檢驗科」（下稱台
      南縣環保局環檢科）對於受理樣品備有作業程序依據以辦
      理樣品之接收、處理、保護、儲存、保留及處理（有取樣
      及保存紀錄為證）。樣品需填寫水樣送驗單、收樣紀錄表
      單所列要求查驗樣品狀況、完成查驗後合乎收樣條件，簽
      收後將1、2聯交還送驗單位，第3聯留存備查，收樣日期
      載明於紀錄表單備查（樣品編號：SW-00-00-000），收樣
      時間為95年7月11日17時45分，樣品符合送驗規定。此樣
      品依據環保署公告之方法：「重金屬（銅、鋅、鎳、鉛、
      鎘、總鉻）檢測方式（NIEA W306.52A）、懸浮固體檢測
      方式（NIEA W210.52A）、化學需氧量檢測方式（NIEA W5
      15.54A）」作為檢測，且於方法規定保存期限內完成分析
      。再者，台南縣環保局環檢科係經環檢所及全國認證基金
      會認證體系TAF認證通過，足證明台南縣環保局環檢科檢
      驗過程之嚴謹，且均遵循有關規定及程序操作，其檢驗能
      力及檢驗結果之正確性自毋庸置疑。
（三）又查台南縣環保局環檢科對97年7月11日被告「台南縣環
      境保護局水質及土壤管理科」（下稱台南縣環保局水土科
      ）稽查時所採取之水樣，實驗室（樣品編號：SW-00-00-0
      00），重金屬（銅、鋅、鎳、鉛、鎘、總鉻）檢項部分，
      業於97年7月16日完成分析，檢出數據為（銅：4.24mg/L
      、鋅：17.1mg/L、鎳：0.51mg/L、鉛：0.02mg/L、鎘：ND
      （＜0.004）mg/L、總鉻：0.15mg/L），於同年7月17日完
      成報告製作並經台南縣環保局水土科簽收完成在案。另係
      因台南縣環保局環檢科檢驗人員自行發現該水樣（樣品編
      號：SW-00-00-000）重金屬（銅、鋅、鎳、鉛、鎘、總鉻
      ）檢項於消化前處理時疑受其他水樣污染，乃於97年7月2
      3日對該水樣（仍在樣品有效保存期限「180天」內）重新
      進行消化處理檢測。經重新檢測測得該水樣（銅：0.06mg
      /L、鋅：17.7mg/L、鎳：0.51mg/L、鉛：0.03mg/L、鎘：
      0.002mg/L、總鉻：0.16mg/L）；該水樣經重新檢驗確認
      後，編號SW-00-00-000之水質報告重金屬部分於樣品前處
      理消化時確有受其他水樣污染，更正為97年7月23日之檢
      驗數值，並依檢驗報告製作作業程序更正報告為RW-97-07
      -40C。且台南縣環保局水土科收到更正後之（報告編號：
      RW-00-00-000C）廢水檢驗報告，即於97年7月24日稽查時
      現場送達（報告編號：RW-00-00-000C）廢水檢驗報告並
      開立違反水污染防治法第7條第1項暨放流水標準第2條規
      定限期改善或補正通知書（通知書編號：No 00000000）
      ，限期於97年9月10日前改善完成在案，並於現場取回註
      銷97年7月21日稽查時開立之限期改善或補正通知書（第
      7條部分通知書編號：No 00000000、第21條部分通知書編
      號：No 00000000），現場由陪同人員甲○○確認無誤後簽
      名，是原告所謂被告要求限期於97年8月19日完成設置乙
      級專責人員，否則將依據違反水污染防治法相關規定處分
      ，容有誤解。又本件其他檢測不合格之項目其檢測過程及
      數據均符合檢測方法之規範，原告主張因銅離子數據相差
      非常懸殊即質疑前後2份檢驗報告每一個分析環節之QA╱
      QC皆有明顯之瑕疵，洵屬臆測之詞，核無足採。又按檢測
      報告製作作業程序更正報告為（97年7月23日報告編號：R
      W-00-00-000C），無原告所謂兩張水質分析報告，並未全
      部重新進行比對分析之必要。且原告自承因現場機械操作
      及人員疏失，而造成部分廢水經桶槽溢出廠外，是原告所
      屬之廢水處理單元（調勻池）溢流廢水至場外地面水體（
      排水溝渠），違反水污染防治法第18條暨申報管理辦法第
      52條第1項規定事實明確。
（四）至原告請求將罰鍰金額降低部分，查環保署97年5月13日
      環署水字第0970033963A號令訂定發布之裁罰準則第2條附
      表第1項規定，原告97年7月11日違反水污染防治法第7條
      第1項暨放流水標準第2條規定及同法第18條暨申報管理辦
      法第52條規定，因行政罰法「一行為不二罰」之原則，從
      一重依同法第40條第1項暨裁罰準則第2條附表第1項規定
      （A＝1萬元、B＝8萬元、C＝0萬元、D＝2萬元、E＝12萬
      元，A+B+C+D+E＝23萬元）處23萬元罰鍰，並無不合等語
      ，資為抗辯，並聲明求為判決駁回原告之訴。
四、本件事實概要欄所載之事實，已經兩造分別陳述在卷，並有
    台南縣環保局廢水檢驗報告、被告執行違反水污染防治法案
    件裁處書（編號：NO 00000000）、被告違反水污染防治法
    限期改善或補正通知書、台南縣環保局儀器檢核記錄簿、稽
    查採證照片24張等影本附原處分卷可稽。而原告提起本件訴
    訟，無非以：被告既認為第1次檢驗時量筒有受污染，難保
    其他項目之檢驗沒有量筒受污染之情形，故應全部均重新檢
    驗，惟第2次檢驗報告並未全部重新檢驗，是被告之檢驗結
    果即非可採。原告雖有違章，但被告處罰過重，應將罰鍰金
    額降低至3萬元，始符公平等語，資為爭執。經查：
（一）按「事業、污水下水道系統或建築物污水處理設施，排放
      廢（污）水於地面水體者，應符合放流水標準。」「事業
      應採行水污染防治措施；其水污染防治措施之適用對象、
      範圍、條件、必備設施、規格、設置、操作、監測、記錄
      、監測紀錄資料保存年限、預防管理、緊急應變，與廢(
      污)水之收集、處理、排放及其他應遵行事項之管理辦法
      ，由中央主管機關會商相關目的事業主管機關定之。」「
      事業或污水下水道系統排放廢（污）水，違反第7條第1項
      或第8條規定者，處新臺幣6萬元以上60萬元以下罰鍰，並
      通知限期改善，屆期仍未完成改善者，按日連續處罰；情
      節重大者，得命其停工或停業；必要時，並得廢止其排放
      許可證、簡易排放許可文件或勒令歇業。」「違反依第13
      條第4項或第18條所定辦法、第28條第1項規定者，處新臺
      幣1萬元以上60萬元以下罰鍰，並通知限期補正或改善，
      屆期仍未補正或完成改善者，按日連續處罰；情節重大者
      ，得命其停工或停業；必要時，並得廢止其排放許可證、
      簡易排放許可文件或勒令歇業。」為水污染防治法第7條
      第1項、第18條、第40條第1項、第46條所明定。次按「本
      辦法專用名詞，定義如下：‧‧‧十二、繞流排放：廢（
      污）水未依許可之放流口排放，或未依下水道管理機關（
      構）核准之排放口排入污水下水道。」「事業或污水下水
      道系統應以核發機關許可之放流口排放。」為申報管理辦
      法第2條第12款、第52條第1項前段所明定。另按「【項次
      】：一、【違反條款】：第7條第1項（事業、污水下水道
      系統或建築物污水處理設施排放廢（污）水不符合放流水
      標準）。【處罰條款及罰鍰】：第40條：事業（不含畜牧
      業）或污水下水道系統：新臺幣6萬元以上60萬元以下。
      ．．．。【污染源規模或類型（A）】：一、事業（不含
      畜牧業）或污水下水道系統．．．（五）非屬上述各種類
      型者，3萬元＞A≧1萬元。．．．。【不符合放流水標準
      排放或其他污染行為（B）】：一、事業（不含畜牧業）
      或污水下水道系統：（一）排放之廢（污）水中任一污染
      物（不含大腸桿菌群）最高濃度為放流水標準限值倍數1.
      ．．．3.2倍以上未達4倍者，9萬元＞B1≧6萬元．．．。
      （二）排放之廢（污）水中氫離子濃度指數、水溫、大腸
      桿菌群或真色色度不符合放流水標準者．．．3.非屬上述
      情形者，6萬元＞B2≧2萬元。（三）B=B1+B2。【違規紀
      錄（C）】：一、事業（不含畜牧業）或污水下水道系統
      ：C ＝自本次違反之日起，往前回溯6個月內違反相同條
      款次數（N）×6萬元（N係指未經撤銷之裁罰次數）．．
      ．。【承受水體或環境類型（D）】：一、事業（不含畜
      牧業）或污水下水道系統：（一）．．．（三）排放廢（
      污）水非屬上述情形者，4萬元＞D≧2萬元。【其他（E）
      】：一、事業（不含畜牧業）或污水下水道系統繞流排放
      廢（污）水，36萬元≧E≧12萬元．．．。【罰鍰計算】
      ：一、事業（不含畜牧業）或污水下水道系統60萬元≧A
      +B+C＋D+E≧6萬元．．．。」「【項次】：三、【違反條
      款】：第18條（水污染防治措施及檢測申報管理辦法第52
      條）（事業繞統排放廢（污）水）。【處罰條款及罰鍰】
      ：第46條事業：新臺幣1萬元以60萬元以下。【污染源規
      模或類型（A）】：．．．五、非屬上述各種類型者，6萬
      元＞A≧3萬元。【不符合放流水標準排放或其他污染行為
      （B）】：一、排放廢（污）水不符合放流水標準時，24
      萬元≧B≧12萬元。【違規紀錄（C）】：C＝自本次違反
      之日起，往前回溯1年內違反相同條款次數（N）×12萬元
      （N係指未經撤銷之裁罰次數）。【承受水體或環境類型
      （D）】：．．．三、排放廢（污）水非屬上述情形者，6
      萬元＞D≧3萬元。【其他（E）】：E≧0。【罰鍰計算】
      ：一、事業：60萬元≧A+B+C＋D+E≧1萬元．．．。」「
      備註：一、違規次數（C）中規定之違反相同條款次數，
      不包括一行為於本表所定期間內同時違反本法數個規定且
      未依該相同條款裁罰之違規次數。於本準則施行前違反本
      法相同條款之次數不列入計算。二、超過放流水標準倍數
      計算方式為：稽查採樣之檢測值／放流水標準規定之限值
      ＝倍數。」為裁罰準則第2條之附表所明定。
（二）經查，台南縣環保局稽查人員於97年7月11日16時10分至
      17時30分前往原告設於台南縣永康市○○里○○路101巷
      11號之工廠進行稽查時，查獲原告廢（污）水由廢水處理
      單元（調整池）逕行溢流至廠外排水溝渠之事實，為原告
      所自承，並有現場照片及稽查紀錄附原處分卷（第91頁-9
      4頁、第62頁）可稽。而本件受檢水樣乃台南縣環保局稽
      查人員會同原告代表人在現場依標準程序採取，亦為原告
      所不爭，此觀稽查人員拍攝之稽查採樣照片附原處分卷（
      第91頁-94頁）甚明。而稽查人員採樣後，即交由檢驗單
      位台南縣環保局環檢科辦理樣品之接收、處理、保護、儲
      存、保留及處理，且每一檢驗項目，係分別以不同量筒及
      燒杯進行檢驗，並有台南縣環保局水質樣品送驗、收樣及
      檢驗結果紀錄表及各項受檢項目之檢驗紀錄表附訴願卷可
      佐，復經被告檢驗人員丙○○於本院審理時陳述甚詳。而
      被告之所以作成2份檢驗報告（第1份報告日期97年7月17
      日，第2份報告日期97年7月23日），並於第2次檢驗報告
      出來後，修正第1次檢驗報告關於重金屬項目數值，並召
      回第1次檢驗報告，乃因被告檢驗人員丙○○發現，依學
      理金屬濃度較高者，導電度會提高，但以第1次檢驗報告
      導電度數值3,160來看，是相當於純水之導電度，核與學
      理上銅的數值較高，其導電度應相對變高之情形不對稱，
      疑似在檢測銅項目時使用之燒杯有清洗不完全之虞，故而
      主動自原水樣重新採取檢體，就重金屬項目部分作第2次
      檢驗，重新進行消化處理檢測，經重新檢測測得該水樣（
      銅：0.06mg /L、鋅：17.7mg/L、鎳：0.51mg/L、鉛：0.0
      3mg/L、鎘：0.002mg/L、總鉻：0.16mg/L），確認第1次
      檢驗報告重金屬部分於樣品前處理消化時確有受其他水樣
      污染，乃更正為第2次檢驗報告之數值，送達原告，並取
      回第1次檢驗報告及註銷被告原開立之限期改善或補正通
      知書。至於其他項目諸如化學需氧量、PH值、懸浮固體，
      因與重金屬項目為分瓶檢驗，彼此不受影響，且查無檢測
      異常情形，故各該項目無作第2次檢測之必要等情，亦據
      檢驗人員丙○○於本院審理時陳述甚詳，並有台南縣環保
      局環檢科之異常分析紀錄表、第1次及第2次檢驗報告附原
      處分卷（第56頁、第41頁、第39頁）可資對照。是被告97
      年7月23日所為第2次檢測，既係發現問題，加以正視，並
      積極於樣品有效保存期限180天內，重新進行消化處理檢
      測，且該檢測之樣品回收率、重複樣品分析相對差異、添
      加樣品分析，均符合環檢所相關規定；其餘檢測項目：「
      懸浮固體、化學需氧量」則已於97年7月17日依據環保署
      公告之方法，於規定保存期限內完成檢測，核其懸浮固體
      （103℃~105℃乾燥法）重複分析相對差異百分比為1.41
      ％（容許相對差異百分比20％），係在有效範圍內，另化
      學需氧量以重鉻酸鉀迴流法，查核分析回收率96.4％（於
      有效85～115％範圍內）、重複分析相對差異百分比為2.3
      ％（容許相對差異百分比20％），亦於有效範圍內，有懸
      浮固體檢驗紀錄表及化學需氧量檢驗紀錄表附原處分卷（
      第54、55頁）可稽，足見本件關於其他檢測項目之檢測過
      程及數據均符合檢測方法之規範，自可採取。況且，本件
      水樣檢測結果，未符合放流水標準項目為氫離子濃度（PH
      ）值、鋅、懸浮固體及化學需氧量等項目，自不受第1次
      檢測銅數值與導電度呈現不對稱情形之影響。加以被告針
      對重金屬項目以外之其他項目，既係以不同檢驗容器，並
      以各自適用之科學檢驗方法實施檢測，且綜合評價該檢測
      結果，亦無異常之處，自無需如重金屬項目一樣，反覆實
      施檢測，被告檢測人員丙○○上開陳述，即屬可採。則原
      告違反水污染防治法第7條第1項、第18條暨申報管理辦法
      第52條第1項規定之違章行為，事證明確。原告徒以被告
      曾就重金屬項目作第2次檢測，並召回第1次檢驗報告為由
      ，臆測被告其餘項目之檢測結果均難採信云云，並不可採
      。
（三）末按「行政機關依裁量權所為之行政處分，以其作為或不
      作為逾越權限或濫用權力者為限，行政法院得予撤銷。」
      行政訴訟法第201條定有明文。是行政機關依裁量權所為
      之行政處分，除有逾越權限或濫用權力者，行政法院應尊
      重其裁量結果。本件被告以原告違反水污染防治法第7條
      第1項、第18條暨申報管理辦法第52條第1項規定之違章行
      為，從重依水污染防治法第40條及裁罰準則第2條附表第1
      項所定之罰鍰標準，處原告罰鍰23萬元，有被告裁量計算
      表附訴願卷（第55頁）可稽，係在法定罰鍰範圍內處罰，
      且無與法律授權目的相違或係出於不相關動機之裁量濫用
      ，亦無消極不行使裁量權之裁量怠惰情事，於法並無不合
      。原告訴稱被告之處分過重，應降低罰鍰至3萬元云云，
      洵無可採。
五、綜上所述，原告之主張，並不可採。原處分以原告違反水污
    染防治法第7條第1項、第18條暨申報管理辦法第52條第1項
    規定，從重依水污染防治法第40條第1項規定，參酌裁罰準
    則之裁罰基準，裁處原告23萬元罰鍰，並無違誤，訴願決定
    予以維持，亦無不合。原告起訴意旨求為撤銷，為無理由，
    應予駁回。又本件事證已臻明確，兩造其餘主張，核與本件
    判決結果不生影響，爰不逐一論述，附此敘明。
六、據上論結，本件原告之訴為無理由，依行政訴訟法第98條第
    1項前段，判決如主文。
中    華    民    國    98    年     5    月    21    日
            高雄高等行政法院第二庭
                        審判長法官  江  幸  垠
                              法官  戴  見  草
                              法官  簡  慧  娟
以上正本係照原本作成。
如不服本判決，應於判決送達後20日內向本院提出上訴書狀，其
未表明上訴理由者，應於提起上訴後20日內向本院提出上訴理由
書（須按對造人數附繕本）；如於本判決宣示或公告後送達前提
起上訴者，應於判決送達後20日內補提上訴理由書（須附繕本）
。未表明上訴理由者，逕以裁定駁回。
中    華    民    國    98    年     5    月    21    日
                            書記官  涂  瓔  純


司法院資訊處製作；財團法人民間司法改革基金會備份。
